臺灣高等法院高雄分院刑事判決　　　　　　　　　　九十三年度上訴字第八號
　　上　訴　人　台灣高雄地方法院檢察署檢察官
　　被　　　告　乙○○
　　選任辯護人　柳聰賢律師
右上訴人因被告違反槍砲彈藥刀械管制條例案件，不服台灣高雄地方法院九十二年度
重訴字第五四號中華民國九十三年七月九日第一審判決（起訴案號：台灣高雄地方法
院檢察署九十二年度偵續字第九二號），提起上訴，本院判決如左：
    主  文
原判決撤銷。
乙○○未經許可，販賣手槍，處有期徒刑玖年，併科罰金新台幣伍拾萬元，罰金如易
服勞役，以罰金總額與陸個月之日數比例折算。
    事  實
一、乙○○因至大陸地區結婚，手頭拮据，起意販賣槍彈圖利（槍彈來源不明），而
    洪華欽因受其兄洪榮章之教唆，有意殺害藍振源而需用槍彈，另吳俊卿亦透過洪
    華欽欲購買槍彈，於民國八十八年十二月間某日，經由吳慶鎗介紹，帶同乙○○
    至高雄市○○○路明日帝國酒店與洪華欽認識，經談論後乙○○與洪華欽雙方互
    有買賣槍彈之意思，乙○○即留下其友蔡岳君所申請手機之門號0000000
    000以供連繫之用。嗣後雙方約定以新台幣（下同）七十萬元之價格，買賣三
    支手槍及子彈二百顆等制式槍彈。洪華欽於同月十九日與吳俊卿連絡，約定於同
    月下旬某晚取槍付款，由吳俊卿帶六十五萬元與其友鐘啟郎（已經不起訴處分）
    約在高雄市○○區○○路「雪莉舞廳」會合後，再以電話連絡乙○○前來交易。
    乙○○到後先交付五十顆制式子彈，洪華欽則支付上開六十五萬元現款（不足五
    萬元部分由洪華欽負責，此部分自乙○○積欠洪華欽之酒帳扣抵）。乙○○取得
    上開現金後，再帶洪華欽等三人駕車前往高雄縣橋頭鄉橋頭國中前，由乙○○交
    付匈牙利制式九○手槍、貝瑞塔九二手槍及蘇聯制九○手槍各一支（起訴事實誤
    認為係貝瑞塔九○手槍二支）及子彈一百五十顆予洪華欽及吳俊卿。洪華欽取走
    上開匈牙利制式九○手槍一枝與子彈六十顆（因持有槍彈部分，經本院以九十一
    年度上訴字第一六三九號案件，判處有期徒刑四年在案），吳俊卿則取走上開貝
    瑞塔九二手槍及蘇聯制九○手槍各一支及子彈一百四十顆（因持槍殺人等罪，經
    台灣高等法院台中分院以九十二年度上重訴字第五四號案件，判處死刑在案）。
    嗣因洪華欽涉嫌槍殺藍振源為警偵辦後，於八十九年一月二十八日下午五時四十
    分許，由洪華欽主動供述槍彈之下落，復帶同警方前往高雄縣旗山鎮得勝巷六十
    號，取出其寄藏該處之匈牙利制式九○手槍一枝與子彈六十顆，並供出向綽號「
    阿忠」之乙○○購買槍彈之上情。
二、案經高雄市政府警察局移送台灣高雄地方法院檢察署檢察官偵查起訴。
    理  由
一、檢察官所提證據及被告辯解－
（一）甲訴人提出證人洪華欽、吳俊卿、鐘啟郎、吳慶鎗、洪良文、蔡吳阿玉、陳長
      淵、邱明原等證詞，且提出鑑驗通知書、槍彈鑑定書、通聯紀錄、遠傳甲司申
      請資料、電子地圖、被告及蔡岳君影像基本資料與口卡戶籍資料等書證，及匈
      牙利廠制式半自動手槍一支及子彈六十顆等物證，並說明洪華欽與被告認識非
      短，先前十次以上指認被告明確，並無誤認可能。介紹被告與洪華欽認識之吳
      慶鎗所供被告與大陸籍女子結婚等情，與被告所述相符，並有結婚證書可佐。
      吳慶鎗與被告相識七、八年之老朋友，又與洪華欽認識一年，三人間別無仇恨
      ，尚無設詞誣陷被告之理。洪華欽與販賣槍支之「阿忠」聯絡之電話雖係蔡岳
      君所申請，然為被告使用亦為被告自承在卷，因此洪華欽確以此電話與被告聯
      絡無訛。況倘非被告自知其販賣槍彈予洪華欽之犯行，已為警方所察覺，並透
      過被告母親及妻子要求到案說明，何不光明正大地陪同其大陸配偶以正式之手
      續辦理出境，而選擇以風險較大的偷渡方式出國，更遑論被告因洪華欽已遭查
      獲收押，在當時經媒體大幅報導，被告已知將伊列為查緝對象，當時檢察官亦
      於八十九年二月十四日將之限制出境，乃以偷渡方法逃避追查，益證被告畏罪
      潛逃之犯行，為論罪之依據。
（二）被告乙○○矢口否認有右揭販賣槍彈之犯行，辯稱「曾到洪華欽所開設之明日
      帝國酒店與洪華欽一起喝過酒，尚欠他酒錢十幾萬元，可能因此才會誣陷我；
      曾與蔡岳君一起跑船，有使用過他的手機，但不知他手機的電話號碼；七、八
      年前曾與吳慶鎗一起跑過船幾個月，沒有經常來往，八十九年四、五月間因要
      到大陸找新婚之妻，自己是船員，就偷渡坐船過去，當時不知道被通緝，不是
      逃亡，當初指證我的人都說不認識我」云云。辯護人主張洪華欽、吳慶鎗之警
      詢及偵訊中之供述，屬審判外之陳述，且洪華欽為其殺人罪減輕其刑，有嫁禍
      他人虛偽供述之可能，加上未殺人卻誑稱藍振源為其所殺，向陳月德、蘇文通
      訛取三百五十萬元，又卷內無警詢錄音帶，或製作筆錄後才錄音，供述毫無可
      信性及必要性；吳慶鎗以違反槍砲案件被告身分應訊，心理上受高度強制，惟
      恐惹禍上身，乃為嫁禍他人以圖與警方合作，已無特別可信性，且並未目擊或
      耳聞槍彈買賣，自無使用此證據之必要性，不合乎刑事訴訟法第一百五十九條
      之二或之三規定，均無證據能力。
二、證據能力之說明－
（一）傳聞證據之例外要件：
    一按被告以外之人於司法警察調查中所為之陳述，與審判中不符時，其先前之陳
      述具有較可信之特別情況，且為證明犯罪事實存否所必要者，得為證據，刑事
      訴訟法第一百五十九條之二定有明文。所謂「前後陳述不符」之要件，應就前
      後階段之陳述進行整體判斷，決定是否具有實質性差異之陳述。惟無須針對全
      部陳述為必要，陳述之一部分有不符，亦屬之。倘審判中之供述曖昧不清，而
      先前陳述則清楚肯定，苟與其他事實相佐，亦可能導致不同判定結果，此時應
      對此結論進行分析，據此認定是否屬於「具有實質性差異之陳述」。而所謂「
      較可信之特別情況」之情形，亦應就前後陳述時之外部情況（如時間之間隔、
      有意識地迴避、受不當外力干擾、事後串謀、自首或立即反應所知等）進行比
      較，以資決定何者外部情況具有可信性。若陳述係在特別可信之情況下所為，
      虛偽陳述之危險性不高，雖係審判外陳述，或未經被告反對詰問，仍得承認其
      證據能力。
    二被告以外之人於審判中因所在不明，而無法傳喚或傳喚不到者，其於司法警察
      調查中所為之陳述，經證明具有可信之特別情況，且為證明犯罪事實之存否所
      必要者，得為證據，刑事訴訟法第一百五十九條之三著有明文。證人傳喚不到
      ，反映出例外使用傳聞證據之必要性，而所謂傳喚不到者，須具有相當程度之
      持續性，舉證責任在於提出此一證據之當事人，證明之形式為自由證明。實務
      上作法係依先前筆錄所記載之居住地送達，如無法送達，則可透過囑警調查或
      函詢戶籍資料為其是否所在不明之立證。
（二）關於洪華欽、吳慶鎗於警詢時陳述之證據能力：
    一洪華欽就右開時地向綽號「阿忠」者購買槍彈，及被告是否即為販賣槍彈之「
      阿忠」之事實，其於八十九年一月廿八日、同年二月十一日、同年月十四日、
      同年月十六日、同年月廿六日、同年三月五日、同年月八日、同年月九日、同
      年月十一日、同年月三十日多次在警詢中，就時間、地點、價格及取槍過程陳
      述甚詳，而於原審九十二年八月廿七日及九十三年一月二日審判中所為之陳述
      ，則略以「過程現已記不清楚」「現在沒辦法辨識阿忠的長相」等語，前後所
      述已然不符。而吳慶鎗於八十九年三月十四日、同月十六日二次於警詢中為陳
      述，但於原審則傳拘不到。
    二經查，洪華欽於右開警詢時，距槍彈交易僅約一、二個月，且係於八十九年一
      月二十八日主動自首，並取出其藏置他處之槍彈，當時記憶自較深刻，至原審
      作證時已事隔約三、四年，更明白表示先前有據實陳述，時間已久，無法辨認
      是否被告，或遺忘交易過程之細節。且洪華欽於警詢指證時，因被告不在場，
      尚無來自被告方面之壓力，所述亦係出於自由意志，未受任何不正外力影響，
      縱當時陳述未依法全程連續錄音，亦無違其任意性。反觀洪華欽於原審與被告
      當庭指認，陳述時之心理狀況顯較在警局有壓力，此參洪華欽與被告當庭指認
      時，先稱不認識被告，反而在被告陳明與洪華欽有喝過酒後，改稱有與被告喝
      過酒（九十一年偵緝字第二五號卷第二六頁背面），已見其心理上壓力。是其
      先前警詢所述具有較可信之特別情況，且為證明犯罪事實存否所必要，依刑事
      訴訟法第一百五十九條之二規定，自得為證據。
    三吳慶鎗於原審多次傳喚且拘提不到，此有吳慶鎗戶籍查詢資料、台北縣、高雄
      市前鎮區、苓雅區等送達證書及證人拘提報告書等在卷可稽。其於警詢所述並
      無違反其自由意志之情形，此觀其於九十二年八月二十七日主動至警局接受詢
      問，其後同月十六日再度前往接受詢問自明。參酌證人陳長淵、楊增平所述，
      透過聯繫後主動就其所知所聞向警方供述，足見其當時在警局之陳述並無不當
      外力干擾，其於警詢所為供述之外部情況具有特別可信性。再參以關於認識被
      告，並與被告、洪榮章、洪華欽在明日帝國酒店喝酒、談論槍支買賣等情，佐
      諸洪華欽等人所供證詞，若欲判斷被告是否成立犯罪，自有引用此一證據之必
      要性。
（三）其他傳聞證據之說明：
    一按被告以外之人於審判外向法官所為之陳述，得為證據，刑事訴訟法第一百五
      十九條之一第一項定有明文。立法理由以其陳述係在法官面前為之，其任意陳
      述之信用性已受確定保障之情況下所為，應得作為證據。證人洪華欽、鍾啟郎
      、吳俊卿於原審向法官所為之供述，其任意陳述之信用性無疑之情況下，依法
      即得作為證據。又因偵查中檢察官向被告以外之人所取得之陳述，原則上均能
      遵守法律規定，不致違法取供，其可信性極高。同法第一百五十九條之一第二
      項則明定被告以外之人於偵查中向檢察官所為陳述，除顯有不可信之情況者外
      ，得為證據。證人洪華欽、鐘啟郎、蔡吳阿玉於檢察官偵訊時所為陳述，未曾
      提及檢察官在偵訊時有任何不法取供之情形，並無顯不可信之情況，亦得作為
      本件之證據。
    二至於證人洪良文警詢供述後，未再出庭作證；證人鐘啟郎於原審已到庭作證，
      但僅證述未見過被告或「阿忠」乙詞，與警詢所供洪華欽買槍之過程，並無不
      符，原不得依同法第一百五十九條之二作為證據。惟按被告以外之人於審判外
      之陳述，雖不符前四條之規定，而當事人或辯護人於法院調查證據時，知有不
      得作為證據之情形，而未於言詞辯論終結前聲明異議者，視為同意作為證據，
      法院審酌該言詞陳述作成時之情況，認為適當者，亦得為證據，同法第一百五
      十九條之五第二項定有明文。立法意旨在於傳聞證據未經當事人之反對詰問予
      以核實，原則上先予排除。惟若當事人已放棄詰問或未聲明異議，基於證據資
      料愈豐富，愈有助於真實發見之理念，且強化言詞辯論主義，法院自可承認該
      傳聞證據之證據能力。上開洪良文、鐘啟郎之警詢筆錄，均經提示並告以要旨
      ，且各經檢察官、辯護人及被告等人表示意見（原審卷第四○八頁、第四○九
      頁）。已知上述筆錄乃傳聞證據，且均未對該筆錄內容異議，擬制同意其證據
      能力。本院再審酌上開筆錄作成時，較無人情施壓或干擾，亦無不當取供之情
      形，認為適合作為本案之證據。
三、認定犯行所憑之證據－
（一）就洪華欽向綽號「阿忠」購買槍彈之事實：
    一洪華欽於八十八年十二月間某日與出資六十五萬元之吳俊卿，共同向自稱綽號
      「阿忠」之男子購買手槍三支、子彈二百顆等制式槍彈，先與被告約在高雄市
      新興區雪莉舞廳前會合後，相互交付五十顆子彈及六十五萬元後，再由被告帶
      往高雄縣橋頭鄉某學校前交付三支手槍及一百五十顆子彈，其中二支手槍及一
      百四十顆子彈由吳俊卿取走，洪華欽則留有一支匈牙利制式九○手槍及六十顆
      制式子彈，其後洪華欽於八十九年一月二十八日自首供出所持有槍彈所在，而
      在高雄縣旗山鎮得勝巷六十號處所起獲之事實，迭據洪華欽於警詢、偵訊時供
      述明確，且與證人鐘啟郎於警詢（八十九年三月三十日筆錄）、偵訊（九十一
      年十月三日筆錄）及原審（九十二年八月二十七日筆錄）證述內容，及證人吳
      俊卿於原審時（九十三年二月九日筆錄）、證人洪良文於警詢（八十九年一月
      二十八日筆錄）所證各情形相符。
    二而洪華欽所持有槍彈經送鑑驗結果，該支手槍為匈牙利ＦＥＧ廠口徑９ｍｍ制
      式半自動手槍，槍管內具六條右旋來復線，槍號為Ｂ５７６８５，機械性能良
      好，具有殺傷力，而子彈六十顆為９ｍｍ制式子彈，亦均具殺傷力，此有內政
      部警政署刑事警察局八十九年二月一日刑鑑字第一三二六七號鑑驗通知書可稽
      （見警卷第三四頁）。另吳俊卿取走之手槍二支，於另案查扣送鑑定結果，分
      別係貝瑞塔九二手槍及蘇聯制九○手槍，皆具殺傷力，亦有警政署刑事警察局
      九十二年七月八日刑鑑字第○九二○一二六八八八號槍彈鑑定書附卷可憑（見
      原審卷第三八六至三九一頁）。準此，綽號「阿忠」之人於右開時地販賣上揭
      制式槍彈予洪華欽等人之事實，應可認定。
（二）被告是否即洪華欽所指之「阿忠」？乃本案之爭點所在。首先應從購買槍彈之
      洪華欽前後供述及指認情形，槍彈交易前如何認識接觸，交易前如何聯絡與交
      易之過程等情綜合研判。本段先說明洪華欽之供述及指認情形：
    一洪華欽雖自本案檢察官偵訊起，即對被告是否確係販賣槍彈之人，改稱以不能
      確定或不記得見過被告云云（見八十九年偵字第一二八三一號卷第四一頁、九
      十一年偵緝字第二五號卷第二七頁、第一○○頁背面、第一○九頁及原審卷第
      一○一頁、第二一六頁）。但洪華欽一再強調其於警詢中陳述之真實性，警方
      亦據其提供資料查證，只因未能逮獲「阿忠」到案，迄今因時間距交易時點已
      久，記憶已經模糊等語。依常理判斷，一般人於案發之初記憶猶新，所陳述之
      經過及對象之指認應較為詳細、明確，在經歷相當時日之後，因記憶逐漸模糊
      ，往往未能完整陳述事件之始末，或遺忘數面之緣朋友之長相，僅能回憶起重
      要之片段。洪華欽雖與「阿忠」進行槍彈交易，但稱與「阿忠」僅見面二、三
      次，其於二、三年後在偵審中所證已不記得「阿忠」長相，尚屬合情合理。準
      此，洪華欽既再三陳明其於警詢時確已據實陳述，並提出所知資料供警方查證
      ，自應以其警詢明確之陳述為認定事實之基礎。
    二洪華欽於八十九年一月二十八日警詢時，向警方表示要據實陳述有關槍彈來源
      時稱：「我有一位綽號忠仔之朋友，他是橋頭鄉人，從事遠洋漁船工作，他手
      機0000000000」等語；又於翌日警詢時供稱：「他的年紀約三十歲
      左右，身材微瘦，身高約一百七十甲分，真實姓名我不知道，好像是高雄縣橋
      頭鄉人」等語。經警方依其所描述特徵追查後，查出被告即是自稱綽號「阿忠
      」之人，並調出影像傳真照片，於同年二月十一日十時許，由高雄市警察局刑
      警大隊偵二隊隊長陳長淵親自詢問洪華欽，並將該影像照片交由洪華欽指認無
      訛。當時距槍彈交易未久，其所為指認正確性，應無疑義。
    三徵諸警方係於八十九年二月十一日提供被告乙○○正面及側面影像傳真照片（
      見八十九年他字第二一四號卷第十頁），長十甲分、寬八甲分，所呈現之影像
      ，無論五官、輪廓、髮型、身高均甚為清晰明顯，遠較口卡片上之照片（同前
      卷第十一頁）容易辨識；且與洪華欽所描述身材微瘦、身高約一百七十甲分特
      徵相近，洪華欽應無誤認之可能。雖其後於原審就指認過程稱：「警方所拿三
      張照片中有二張很像阿忠，但是其中一個被排除，所以我就簽另外一個」云云
      （見原審卷第二二三頁、第二二六頁）。縱所述實在，洪華欽於警局之指認仍
      有明確把握，而其中指認之第一張照片即手機所有人蔡岳君，曾有刑警至住處
      查證，已據蔡岳君之母蔡吳阿玉在檢察官訊問時陳明（九十一年緝偵字第二五
      號卷第五二頁），且其住所在高雄市前鎮區，與洪華欽所述明顯不符，自然被
      警方予以排除。而被告雖否認有販賣槍彈給洪華欽等人，但其所自承認識洪華
      欽、透過朋友在洪華欽開設的明日帝國酒店喝酒認識、是橋頭鄉人、從事遠洋
      跑船工作等情，均與洪華欽所述認識綽號「阿忠」之過程及住所、職業、特徵
      相符。
（三）被告在槍彈交易前如何與洪華欽認識及連絡？
    一被告坦稱透過朋友在洪華欽開設的明日帝國酒店喝酒認識，七、八年前與吳慶
      鎗一起跑過船（見聲羈卷第四頁及原審卷第四一○頁），洪華欽在原審證稱在
      賭場認識綽號「昌仔」，經由「昌仔」介紹在酒店認識「阿忠」，「昌仔」與
      「阿忠」比較熟（見原審卷第一○四、二○九、二一三頁）。其於警詢詳稱「
      十二月九日吳慶鎗約我到七賢路明日帝國酒店，我到時，吳慶鎗與阿忠已在場
      ，就一同喝酒，席間阿忠向我提及販賣槍彈的事」「與吳慶鎗認識約一年，他
      與阿忠職業均是船員」等語（八十九年二月二十六日及二十七日筆錄），並指
      認吳慶鎗影像基本資料無訛。又於檢察官偵訊時稱「槍是向阿忠買的，他是海
      員，是透過昌仔介紹，阿忠有欠酒帳十萬元，並留一支手機號碼，有提供給警
      方調查」等語（見九十一年偵緝字第二五號卷第二八頁）。
    二吳慶鎗在警詢時供稱「與乙○○當船員認識，已有七、八年時間，與洪華欽認
      識約一年，乙○○就是綽號阿忠」等語，並指認被告犯罪影像基本資料明確（
      同上卷第一二二頁），又吳慶鎗所述「阿忠」甫在大陸娶妻，又與阿忠在明日
      帝國酒店與洪華欽等人喝酒之特徵，亦與被告相符。雖供詞中所稱「八十八年
      十一月中旬在明日帝國酒店介紹乙○○與洪榮章認識，隔二、三天洪榮章找我
      去酒店時，洪華欽及乙○○亦在一起喝酒，應是洪榮章介紹乙○○與洪華欽認
      識才對」「聽到乙○○與洪華欽在談論買賣槍支的事情即避開」云云有避就之
      嫌。但綜合上述各情，應以洪華欽所述係經由認識約一年之吳慶鎗介紹，而在
      明日帝國酒店認識被告乙○○，被告與吳慶鎗均是海員比較熟（認識約七、八
      年），席間有談到買賣槍彈的事情，堪屬可資確信。
    三再者，洪華欽供稱係以行動電話號碼0000000000與販賣槍彈之「阿
      忠」聯絡（見八十九年一月二十八日警詢筆錄及九十一年偵緝字第二五號卷第
      一○○頁），查洪華欽之好友戴大原所使用之0000000000號行動電
      話之通聯紀錄（見調查筆錄影印卷第四四至五十頁），確有與前揭「阿忠」電
      話通聯之記錄；而該0000000000號行動電話號碼係由蔡岳君所申請
      ，有遠傳電信股份甲司行動電話基本資料可證（九十一年偵緝字第二五號卷第
      四八頁），然被告乙○○在檢察官偵訊時自承與蔡岳君是穩發漁船甲司之同事
  ，並曾使用蔡岳君之手機（同上卷第五九頁背面），則洪華欽供稱以該手機門
      號連絡被告之事實，至為明顯。
（四）再就本件槍彈之交易過程而言：
    一洪華欽於警局時供稱：我開車搭載被告，鐘啟郎開車載吳俊卿，沿省道到橋頭
      鄉，到達不知是橋頭國小或國中前，吳俊卿、鐘啟郎二人先在省道旁等候，我
      下車等，被告開我的汽車離去，約十分鐘後，被告開車前來，車上有一台電腦
      主機，被告說裡面有二支槍支、子彈一百五十發，被告說完後就關掉引擎，一
      溜煙就往對面市場跑，我見狀也感納悶等語（見八十九年二月十四日及同年三
      月三十日警詢筆錄）。而高雄縣橋頭鄉○號○道旁，確有橋頭國中，亦有電子
      地圖一份在卷可參（九十二年偵續字第九十二號卷第四七頁）。
    二就取槍之時間判斷上，依右開電子地圖所示，該交槍地點與被告住所橋頭鄉○
      ○路距離不遠，僅一甲里餘，洪華欽於橋頭國中前等候，被告駕駛洪華欽之汽
      車至住家取出槍械，於十分鐘內返回，時間亦屬相當。因槍彈既藏放於電腦主
      機內，此等物品如置於戶外，極易引人查看，依常理應置於室內。再者，持有
      違禁槍彈，以藏放隱密且熟知之處所為宜，該槍彈既已放置於隱密之電腦主機
      內，再藏放在被告最為熟知之住所，自合乎常理。參以販賣槍彈之人，鮮有隨
      身攜帶求售，徒增遭查獲之風險，而應係藏放熟知隱密之處所，俟覓得買主後
      ，始到該處取出槍彈以便交付之常情以觀，益徵販賣槍彈給洪華欽之阿忠即係
      被告無訛。
    三再就交槍後之情形而言，洪華欽稱被告交付槍彈後，即迅速跑離，參以被告係
      搭乘洪華欽之汽車，並非自行開車，如販賣槍彈者係蔡岳君或吳慶鎗，蔡岳君
      之住所係在高雄市前鎮區，有蔡岳君個人基本資料查詢結果可證（原審卷第四
      二三頁）；吳慶鎗在警詢時之戶籍地址為台北縣泰山鄉，因其係船員，居所為
      高雄市前鎮區漁業甲司地址（九十一年偵緝字二五號卷第一一八頁），如自行
      離開後須另找交通工具返回高雄市或他處，豈不麻煩。反觀被告之住所就在附
      近，被告不願人知其住處，自行離開亦符合經驗法則。
（五）被告畏罪潛逃之佐證：
    一被告於八十八年十二月三日與大陸籍女子孫輝在大陸黑龍江省註冊結婚，為被
      告所不否認，復有中華人民共和國結婚證書影本可證（九十一年偵緝字第二五
      號卷第三十九頁），孫輝於八十九年二月九日首次入境，並於同年三月十二日
      出境，亦有入出境查詢資料可證（同上卷第一二五頁）。而洪華欽在持有槍彈
      犯行被發覺前，向員警自首並供出槍彈所在，起出槍彈後並帶同警方至洪華欽
      橋頭其母親家中欲逮捕被告乙○○未果，當時乙○○母親、妻子均在場，並透
      過二人策動被告到案等情，業據高雄市政府警察局刑警大隊六分隊小隊長邱明
      原證述在卷（同上卷第一二六頁）。準此，被告乙○○新婚不久，妻子首度來
      台，被告乙○○不在家中，若其母及妻子均無法連絡或未告知上情，實難想像
      ，被告稱不知警察在尋緝云云，顯悖常情。
    二被告又自承係於八十九年四、五月間，自基隆先由竹筏接駁再登上漁船前去大
      陸，為了省錢，才搭朋友漁船偷渡出境等語，然被告身為船員，對漁船出入境
      規定知之甚詳，偷渡出境乃違法行為，亦無法循合法途徑返國，乃無退路式之
      出境。若無相當代價或特殊管道，船東幾無意願協助他人偷渡，此等違法代價
      甚高，乃眾所週知之事實，足見被告所辯省錢之說，難以採信。再者，被告原
      辯稱因只玩一、二天，才未辦出境手續（聲羈卷第三頁背面），嗣又改稱係為
      了要請客才到大陸（九十一年偵緝字第二五號卷第二六頁），前後矛盾，已難
      盡信。而被告至大陸後，陸續在青島經營飯店，在黑龍江省與妻經營按摩洗髮
      店（聲羈卷第五頁），已有長住之打算。綜合上情判斷，被告於八十九年二、
      三月已然知悉被檢警追緝，乃嗣後伺機偷渡以畏罪潛逃至明。
（六）辯護意旨其他辯解：
    一被告辯稱因積欠洪華欽十幾萬元酒帳，可能挾怨報復云云，惟洪華欽經營酒店
      （名義負責人王梅），經手金錢數目非少，豈有僅為區區十幾萬元酒帳，即任
      意誣攀他人。且被告於檢察官第一次偵訊時即如此主張（九十一年偵緝字第二
      五號卷第十五頁背面），但其辯護人嗣具狀表示被告並未積欠洪華欽酒帳，自
      無槍彈抵償之可能（見同卷第六三頁），辯詞已有分歧。再者洪華欽既已自首
      並報繳所持有之槍彈，依槍砲條例第十八條第一項已得減免其刑，縱供出來源
      因而查獲，依同條第四項規定亦係得減免其刑，無何差別。是洪華欽於原審所
      稱「在警局之指證，不是希望依窩裡反條款獲得減刑，最主要是想要彌補我的
      過失」等語，應可相信。
    二縱如其於八十九年一月二十八日警詢時所稱：供出槍支之事，希望能依所謂窩
      裡反條款從輕處分，減輕刑責云云，然如能依據犯罪者自白，進而查獲來源及
      去向，為鼓勵供出來源俾擴大偵破以宏效果，立法上特設規定以減免其刑，乃
      法律明文之規範。尚不能依此斷謂凡供出來源即有嫁禍他人以圖減免己刑之情
      ，如此該條規定豈不形同具文。況且被告自九十年十二月三十一日返國接受偵
      訊乃至審判期間，洪華欽對被告是否即是賣槍之阿忠，即供證不能確定或不記
      得見過被告（同上卷第二七頁、一○○頁反面、一○九頁、原審卷第一○一頁
      、二一六頁）。果真挾怨報復，何以未再明確指證被告，而作模糊之證述，足
      見被告所謂挾怨報復之說，尚無憑據。
    三辯護人稱洪華欽買槍之目的是為了殺害藍振源，但藍振源既八十八年十二月十
      九日被槍擊身亡，殊無目標已遭射殺後，再買槍欲完成不可能任務，徒增累贅
      且自暴罪跡之風險。洪華欽對此表示「因已經與乙○○連絡槍枝事宜，所以打
      電話給吳俊卿把槍拿下來」（影卷第三十五頁背面）。是洪華欽為履行對被告
      乙○○及吳俊卿之承諾，仍將槍枝買下，何況其當次亦未實際出資，即可取得
      槍彈抵償，何樂而不為。縱藍振源於本件槍彈買賣前已經身亡，其與吳俊卿再
      與被告交易，並不違常理。
（七）綜上以論，本件除洪華欽、吳慶鎗明白指認被告乙○○即係販賣槍彈之「阿忠
      」外，再佐以警方依其線索查證出被告乙○○之前，所描述「阿忠」之相關外
      型、特徵、職業、使用手機門號、橋頭鄉人、曾至明日帝國酒店等情，在在與
      其後警方所查出之被告相符，顯見洪華欽先前之指證，絕無誤認之可能。尤其
      吳慶鎗更與被告認識七、八年，同係船員，其指認綽號「阿忠」者就是被告乙
      ○○，更毋庸置疑。參以被告交付槍彈之地點又在橋頭鄉內，案發後未久隨即
      偷渡出境，綜合右開各項證據加以印證，衡諸經驗法則，自可認定被告確係販
      賣槍彈給洪華欽、吳俊卿之綽號「阿忠」無訛。本件事證已經明確，被告犯行
      堪以認定。
四、論罪科刑之理由－
（一）被告販賣槍彈予洪華欽及吳俊卿，核其行為，係犯槍砲彈藥刀械管制條例第七
      條第一項之未經許可，販賣手槍罪及同條例第十二條第一項之未經許可，販賣
      子彈罪。被告所犯上開販賣手槍罪及販賣子彈罪二罪間，為同時同地一行為而
      觸犯二罪名，二罪間有想像競合之關係，應從一重依販賣手槍罪處斷。被告行
      為後，槍砲彈藥刀械管制條例雖於八十九年七月五日、九十年十一月十四日、
      九十三年六月二日修正，惟同條例第七條、第十二條均未修正，故對於被告販
      賣槍彈部分之罪刑無影響。至同條例於九十年十一月十四日修正甲布，並自同
      年月十六日生效，刪除同條例第十九條關於犯同條例第七條、第十二條之罪經
      判處有期徒刑者，應於刑之執行完畢或赦免後，令入勞動處所強制工作之保安
      處分規定。雖被告犯罪在修法之前，惟依刑法第二條第二項保安處分適用裁判
      時之法律之規定，修正前槍砲彈藥刀械管制條例第十九條之規定，即再無適用
      餘地，併此敘明。
（二）審酌被告為牟一己私利，販賣制式手槍三支及子彈二百顆給洪華欽、吳俊卿，
      無視所可能造成對他人生命、身體、安全之危險，嚴重影響社會治安及生活秩
      序，犯後已知東窗事發，不敢面對調查而潛逃大陸，經遣返緝獲後仍不知悔悟
      ，足見惡性非輕等一切情狀，量處如主文所示之刑，並依法併科罰金，並就罰
      金刑部分諭知易服勞役之折算標準。至被告已售出之匈牙利制式九○手槍、貝
      瑞塔制式九二手槍及蘇聯制式九○手槍各一支及制式子彈二百顆，已經交易移
      轉予洪華欽、吳俊卿二人，而此二人因持有上開槍彈亦經判刑沒收確定，既不
      在被告持有中，又未扣案，自毋庸於被告罪刑下宣告沒收（最高法院九十三年
      台上字第四五九一號判決意旨參考），附此敘明。
五、撤銷改判之理由－
（一）證據能力要件之問題：
    一刑事訴訟法第一百五十九條之二、之三所謂「較可信之特別情況」者，應就前
      後陳述時之外部情況進行比較，以資決定何者外部情況較具可信性。而所稱外
      部情況之認定，茲提供若干判斷基準以供參考：
      (一)時間之間隔－陳述人記憶減弱或變化，致前後有清晰、不明或繁簡之現象，
        而先前陳述是在記憶猶新的情況下直接作成。
      (二)有意識地迴避－由於先前陳述時，被告未在場，直接面對詢問警員所為陳述
        較為坦然，若陳述人對被告有所顧忌或同情，因而在被告面前較不願多說不
        利被告之事實，例黑道大哥小弟或同僚關係。
      (三)受外力干擾－就前後陳述時之心理狀況比較，有無受到強暴、脅迫、詐欺、
        利誘或收買等外力之影響。若有上情，陳述人事後乃故意迴避不利被告之證
        詞，甚或陳述虛構事實。應注意者，上述干擾不限於被告方面直接施以壓力
        ，尚包括陳述人對被告或其所屬團體之畏怖感，在被告在庭或其他成員參加
        旁聽時，陳述人也可能作出迴避對被告不利之證述，此即受到心理壓迫的狀
        態下所為陳述。而在無他人在場，單獨當著員警面所為陳述，少會出現此心
        理壓力。
      (四)事後串謀、自首或立即反應所知－在先前陳述時，尚難以與被告勾串，但事
        後因特殊關係，雙方串謀統一口徑；或事後情況變化，兩者從原先敵對關係
        變成現在友好關係等之情形。至於陳述人向偵查機關自首或自白之情形，或
        如目擊證人對隨後到場之警察描述所目睹情形，因較無時間或動機去編造與
        知覺不一致之陳述，具有較可信性。
      法院應斟酌右列因素綜合判斷，亦應細究陳述人之問答態度、表情與舉動之變
      化，如畏懼被告或旁聽人士之態度遲疑等。又雖不以陳述之內容作判斷，致混
      淆證據能力與證據力之分野，但有時僅就外部情況作判定，實際上有其困難，
      例外亦允許參照供述內容，作為推定外部情況之參考資料，例如所為陳述內容
      與客觀事證明顯不合之情形。此一要件係屬訴訟法事實之證明，以自由證明即
      可，應由主張此項證據之人證明（參閱石井一正著，日本實用刑事證據法，第
      一三一頁，五南出版）。
    二原判決未針對右開外部情況之基準綜合分析考量，以資判斷證據能力之特別可
      信性，卻以「洪華欽警詢時辯護人未在場，或供述槍彈來源有利害關係，且審
      判中因其所涉案件已判決確定，並有被告在場，而經被告對質詰問所為之證詞
      比較，自以本院訊問時所為之陳述較可信，其於前開警詢時所為陳述，應無證
      據能力」或「吳慶鎗係以嫌疑人身分接受詢問，就本案事實利害相關」，無論
      是否有利害關係，或有無經對質詰問，均係證明力問題，可經由交互詰問辨別
      真偽，藉以比較先前陳述與審判中之證詞，何者陳述較具證據價值（參石井一
      正著，前揭書，第一○五頁及王兆鵬著，美國刑事訴訟法，第四一二頁，元照
      出版），何況為何以嫌疑人身分接受詢問即因利害相關而較不可信，亦未見敘
      明理由。原審以上情判別，已將證據能力與證明力混為一談。再者，原審既引
      用洪華欽於檢察官偵查中之證述作為證據，惟未就此一審判外之陳述，究竟如
      何符合刑事訴訟法第一百五十九條第一項明定之例外規定，而具有證據能力，
      於審判程序或判決書上予以論述說明，均於法未合。
    三另值闡述者，辯護人所稱洪華欽是否為減輕刑責、如何矛盾云云，亦屬證明力
      問題。即檢察官上訴理由書多以洪華欽、吳慶鎗之供述內容，或彌補過失而報
      繳實槍，或無誤認之可能，均非陳述時之外在環境及情況因素。總之，先前陳
      述內容是否屬實，乃係證據證明力之問題，由法院於不違背經驗及論理法則下
      ，本於確信自由判斷。尤其檢察官及原判決似均誤解法院辦理刑事訴訟案件應
      行注意事項第九十條規定，認證人於警詢中陳述時並無被告或辯護人在場，且
      被告並無行使詰問之權，影響證據能力之適格。但上開事項所稱「訴訟關係人
      在場」之情形，須個案考量該關係人與該證人或被告之關係為何，藉此判斷證
      人陳述時之心理及外在情況。例如證人陳述時在場者係其上司主管，又事涉貪
      污罪嫌，則證人之陳述顯較受拘束；又如在場者係證人之師長，保護並鼓勵證
      人說出實話，甚或向被害人下跪認錯，則其陳述應較坦然。換言之，並非概以
      陳述時若無訴訟關係人在場，即據以推論所述無特別可信性。否則警詢時之供
      述多無被告在場，亦未具結或經被告對質詰問，如此相較傳聞之例外幾無適用
      餘地，自有誤會。
（二）法庭程序上之問題：
    一按當事人聲請調查證據，除有正當理由或情況急迫外，應以書狀分別具體記載
      所聲請調查之證據，及其與待證事實之關係，如係證人，亦應載明姓名、住居
      所及預期所需之時間，並按他造人數提出繕本，刑事訴訟法第一百六十三條之
      一定有明文。立法目的在使他方當事人得以預測攻擊、防禦之方法，預為充分
      準備並調整攻防態勢，使審判程序甲開化，俾使審理集中而有效率。查原審於
      準備程序時，曉諭證據調查之聲請，辯護人聲請證人余宗正，已據提出書狀記
      載上情，而檢察官當庭言詞聲請傳訊證人洪華欽、吳慶鎗，未見提出書狀，且
      無說明與待證事實之關係，亦未敘明有何正當理由或情況急迫，法官仍准予傳
      訊（原審卷第一二八頁），已有違誤。
    二次按主詰問時，除證人記憶不清或故為規避等例外規定，不得為誘導詰問，同
      法第一百六十六條之一第三項定有明文。是否有記憶不清等情，倘未經詰問結
      果呈現或一定程度之釋明，自不宜事先假設而其後各問題均准予誘導詰問。查
      檢察官於原審主詰問證人洪華欽時，尚未問及酒帳、地點等問題，證人亦未就
      此等問題回答，即先表示有些問題需以誘導方式喚起記憶，並獲審判長准許（
      見原審卷第二一二頁），即有未洽。再按檢辯就證人之詰問及回答，得以違法
      不當聲明異議，審判長對於前項異議應立即處分，證人於處分前應停止陳述，
      同法第一百六十七條之一、之二亦有明文。查辯護人再次詰問證人出資多少時
      ，經檢察官聲明異議表示重覆詰問，但審判長未立即處分，證人於處分前即回
      答「不記得」（原審卷第二一九頁），同有可議。
    三又按反詰問應就主詰問所顯現之事項及其相關事項，或為辯明證人之陳述證明
      力所必要之事項行之，同法第一百六十六條之二定有明文。由於反詰問對象常
      非友性證人，主要目的在質疑、駁斥主詰問所提供證據之疑點，因而反詰問所
      適用之法則，其容許與禁止之規定，常與主詰問相反。查辯護人反詰問證人洪
      華欽事後是否向陳月德、蘇文通拿三百五十萬元，檢察官提出異議表示此一問
      題已超出主詰問範圍，審判長未待辯護人釋明如何與主詰問顯現事項相關，卻
      以所問與本案有關即命證人回答（原審卷第二一五頁），亦屬不當（此一問題
      已超出主詰問範圍，應依同法第一百六十六條第三項於詰問完畢後，更行詰問
      ，此時係由辯護人進行主詰問，原則上即不容許「事後是否向陳月德、蘇文通
      拿三百五十萬元」之誘導式問題）。
    四按審判長每調查一證據畢，應詢問當事人有無意見，刑事訴訟法第二百八十八
      條之一第一項定有明文。查原審九十三年六月十八日之審判程序，審判長詢問
      被告「對於鑑定書、函文、傳真、限制出境甲文、通聯紀錄、偵訊筆錄、結婚
      證書、申請書、電子地圖等有何意見？」（見原審卷第四一二頁），係將卷宗
      內之筆錄及文書以包裹式調查，而非法定之逐一調查，所踐行之程序已有瑕疵
      。又被訴事實之訊問，乃事實審法院必須踐行之法定程序之一，旨在使被告有
      辯明犯罪嫌疑之機會，及陳述有利於己之事實，屬於被告行使防禦權最重要之
      一環，非檢察官陳述起訴要旨所可取代。倘審判長於調查證據程序完畢後，疏
      未就被告之被訴事實予以訊問，無異剝奪其防禦權之行使，抑且有害於甲平審
      判及程序正義。經核原審審判筆錄之記載，審判長於調查證據程序完畢後，對
      於被告之被訴事實予以疏略，未加訊問，即進行科刑資料之調查、命就事實及
      法律為辯論，暨最後詢問上訴人有無陳述後，逕行宣示辯論終結即為判決（見
      原審卷第四一六頁），揆之上開說明，亦有未洽。
（三）事實認定及證據取捨之探討：
    一審酌時間經過與記憶能力之因素，及洪華欽在偵審中一再強調其於警詢時已據
      實陳述，並提出所知資料供警方查證，法院自應比對印證，並綜合其他卷內證
      據，以資判斷是否足以證明販賣槍彈之「阿忠」即是被告乙○○。原判決未詳
      究上情，遽以洪華欽先前所述未經具結，較無可採，其後具結所證既不確定被
      告是否為阿忠，即無從認定阿忠係被告，證據價值之取捨，已有違經驗法則。
      又謂甲訴意旨所指洪華欽用以聯絡阿忠之手機號碼，被告坦承有使用過；交付
      槍彈之地點與被告橋頭鄉有地緣關係；明知經檢警調查仍偷渡出境等事證，並
      非本案之犯行，而不予採納，固非無見。
    二惟按犯罪事實之認定，應依證據認定之；無證據之存在，不得依其推測，而為
      犯罪事實之認定。但證據並不以直接證據為限，即綜合各種間接證據，本於推
      理作用，亦得為認定犯罪事實之基礎。推理作用乃依證據證明一定事實之存在
      或不存在，按調查證據結果所形成之心證，而推理基本事實之存在，此項事實
      具有情況證據效用，係本於確信依自由心證而為判斷。本院綜合印證卷內各項
      直接、間接證據，已足以確信被告販賣槍彈予洪華欽、吳俊卿。因此，原判決
      未綜就上情予以詳求，諭知被告無罪，尚有未當，檢察官上訴指摘原判決不當
      ，為有理由，應由本院將原判決撤銷改判。
六、不另無罪部分之理由－
（一）甲訴意旨另以吳俊卿其後於不詳時地，再向被告購得制式手槍一支及子彈數量
      不詳，成交後交給陳記成。係以洪華欽於警詢時供述「事隔三、四天後，吳俊
      卿與陳記成二人又至高雄找我，吳俊卿以十九萬元價錢又在高雄市○○○○○
      路口再向乙○○購得制式手槍一支及子彈約一百多顆」云云（見八十九年二月
      十六日、二月二十六日、三月五日、三月八日警詢筆錄），而認被告另涉有此
      部分販賣槍彈之犯行。
（二）但查，洪華欽於偵查中即供稱：未再於八十八年十二月廿三日又向「阿忠」買
      槍給吳俊卿及陳記成，之前弄錯了等語（九十年三月廿八日偵訊筆錄）。又在
      原審證稱：之前雖供稱另向「阿忠」購得制式手槍一支及不詳數量子彈，轉交
      吳俊卿與陳記成云云，是因當時警方向我說戴大原供出有看到我帶槍，警方當
      時懷疑吳俊卿涉及高雄市議員藍振源命案，我才將此事與本案講在一起，但事
      實上並不實在等語（九十三年一月十二日審判筆錄）。再者，此部分檢察官未
      提出任何證據足資佐明，且證人陳記成及吳俊卿於原審均否認有此事實（九十
      三年一月二日、九十三年二月九日審判筆錄），此外復查無上開槍彈扣案可資
      佐證，被告此部分之犯行，即不能認定。因甲訴人認與前述論罪科刑之犯行有
      連續犯之裁判上一罪關係，爰不另為無罪之諭知。
七、原審漏未判決之範圍－
（一）按法院審判之對象，以起訴書記載與審判中所主張或卷內存在具同一性之事實
      為限。而犯罪已否起訴，應以甲訴意旨曾否就起訴之事實加以記載為準，與所
      犯法條之記載無關。此項事實之記載，係以確定起訴之範圍。經查，本件起訴
      事實已論及洪華欽向警方供出向乙○○購買槍彈之上情，豈料乙○○知悉遭台
      灣高雄地方法院檢察署檢察官為限制出境之處分後，隨即自基隆偷渡前往中國
      大陸，迄於九十年十二月三十一日下午八時三十分，因被告為中國大陸官員發
      現未合法入境予以罰款，並解送至中國廣州羅湖出境，始搭機由高雄小港機場
      入境而為警循線查獲之事實。
（二）起訴書雖未論列被告另涉犯入出國移民法第五十四條等罪嫌，但此部分事實既
      於起訴書中敘明，應認業經提起甲訴。再者，甲訴人亦未認此犯嫌與販賣槍彈
      有何裁判上一罪關係，經本院形式上觀察亦認無審判不可分之適用。此部分起
      訴事實與已判決部分各別獨立，乃原審漏未判決之事項，不屬第二審審判之範
      圍。檢察官上訴雖未執此指摘原判決不當，本院依職權認應由原審補充判決，
      並維被告之審級利益。此外，吳慶鎗（男，五十年一月七日生，身分證號碼：
      Ｆ00000000號，住台北縣泰山鄉○○街五七巷三七弄十二號五樓），
      涉嫌幫助被告販賣本件之槍彈予洪華欽，亦未經起訴，應由檢察官另行偵辦查
      明，均併此指明。
據上論結，應依刑事訴訟法第三百六十九條第一項前段、第三百六十四條、第二百九
十九條第一項前段，槍砲彈藥刀械管制條例第七條第一項、第十二條第一項、刑法第
十一條前段、第五十五條、第四十二條第三項，判決如主文。
本案經檢察官彭南雄到庭執行職務。
中      華      民      國    九十三    年      十一      月      九    日
                              臺灣高等法院高雄分院刑事第三庭
                                  審判長法官  周賢銳
                                        法官  謝宏宗
                                        法官  黃建榮
右正本證明與原本無異。
如不服本判決應於收受本判決後十日內向本院提出上訴書狀，其未述上訴理由者，
並得於提起上訴後十日內向本院補提理由書狀（均須按他造當事人之人數附繕本)「
切勿逕送上級法院」。
                                      書記官  鄭翠芬
中      華      民      國    九十三年      十一      月      九    日
附錄本件判決論罪科刑法條：
槍砲彈藥刀械管制條例第七條第一項：
  未經許可，製造、販賣或運輸火砲、肩射武器、機關槍、衝鋒槍、卡柄槍、自動步
  槍、普通步槍、馬槍、手槍或各類砲彈、炸彈、爆裂物者，處死刑、無期徒刑或七
  年以上有期徒刑；處徒刑者，併科新台幣三千萬元以下罰金。
槍砲彈藥刀械管制條例第十二條第一項：
  未經許可，製造、販賣或運輸子彈者，處一年以上七年以下有期徒刑，併科新台幣
  五百萬元以下罰金。
